臺灣高等法院臺南分院刑事判決　　　　九十三年度上更 (一)字第六三號
　　　上　訴　人
　　　即　被　告　甲　○　○.
　　　選任辯護人　趙　哲　宏　律師
　　　上　訴　人
　　　即　被　告　乙　○　○
　　　右二人共同
　　　選任辯護人　蕭　敦　仁
右上訴人因殺人等案件，不服臺灣臺南地方法院九十一年度重訴字第二五號中華民國
九十二年四月三十日第一審判決（起訴案號：臺灣臺南地方法院檢察署九十一年度偵
字第六八四一號、第六九六二號、第六九六五號、第六九九０號、第六九九一號），
提起上訴，判決後經最高法院第一次發回更審，本院判決如左：
      主      文
原判決關於乙○○、甲○○部分撤銷。
乙○○共同殺人，處有期徒刑拾肆年，褫奪公權拾年。又未經許可，持有手槍，處有
期徒刑伍年，併科罰金新臺幣參拾萬元，罰金如易服勞役，以罰金總額與陸個月之日
數比例折算。扣案具殺傷力美製ＳＭＩＴＨＷＥＥＳＳＯＮ廠ＳＷ９Ｆ型九厘米口徑
制式半自動手槍壹枝及制式九厘米口徑子彈貳顆均沒收。應執行有期徒刑拾捌年，褫
奪公權拾年，併科罰金新臺幣參拾萬元，罰金如易服勞役，以罰金總額與陸個月之日
數比例折算。扣案具殺傷力美製ＳＭＩＴＨＷＥＥＳＳＯＮ廠ＳＷ９Ｆ型九厘米口徑
制式半自動手槍壹枝及制式九厘米口徑子彈貳顆均沒收。
甲○○共同殺人，累犯，處有期徒刑拾參年，褫奪公權拾年。扣案具殺傷力美製ＳＭ
ＩＴＨＷＥＥＳＳＯＮ廠ＳＷ９Ｆ型九厘米口徑制式半自動手槍壹枝、制式九厘米口
徑子彈貳顆均沒收之。
      事      實
一、甲○○（原名王沼銘）於民國（下同）八十四及八十五年間曾因違反槍砲彈藥刀
    械管制條例及肅清煙毒條例、麻醉藥品管理條例等罪，經臺灣臺南地方法院及本
    院分別判處有期徒刑十月、三年五月及五月，經定執行刑為四年六月確定，於九
    十年十二月十一日縮短刑期執行完畢。
二、乙○○（綽號黑狗）未經許可，於民國（下同）八十九年間某日，未經許可，自
    不詳之處取得美製ＳＭＩＴＨ  ＷＥＥＳＳＯＮ廠ＳＷ９Ｆ型九厘米口徑具殺傷
    力制式半自動手槍一把、制式九厘米口徑子彈八顆及另一把未經扣案是否具有殺
    傷力不明之手槍及子彈數發後（應認非屬槍砲彈藥刀械管制條例所列管之槍彈）
    ，即非法持有該制式手槍及子彈。嗣於九十一年六月五日下午，將該二把手槍及
    子彈均置於一只約與Ａ４紙張等同長、寬之揹包內，放置於不知情之陳建文（業
    經本院前審判決無罪確定）所駕駛之黑色ＢＭＷ牌自小用客車左後座上。
三、九十一年六月六日凌晨，陳建文駕駛該車載乙○○、甲○○，前往台南市○○路
    六七一號「都江堰ＫＴＶ」喝酒，至凌晨四時許欲離去時，同行之友人「金霸」
    停放在該店外之自用小客車，遭吳文正停放在永華路旁之車號７Ｊ─五三六一號
    自用小客車擋住，無法駛離，甲○○乃叫該店服務人員通知車主將車移開，然經
    十餘分鐘未見車主前來將車開走，甲○○、陳建文、乙○○三人即動手砸毀該７
    Ｊ─五三六一號自用小客車玻璃（毀損部分未經告訴）。嗣吳文正與蔡順生及另
    數名友人自店內陸續走出，台南市警察局巡邏警車亦據報到達現場處理。因甲○
    ○與吳文正、蔡順生等人均屬舊識，甲○○乃向吳文正表示願意負責，隔日再行
    處理。惟蔡順生竟又質問甲○○為何砸車，而與甲○○發生口角並出手毆打甲○
    ○，雙方繼而相互揮打，然因警察在場，隨即停止，衝突暫止後，甲○○、乙○
    ○坐入陳建文所駕之前開ＢＭＷ自用小客車內擬離去時，蔡順生又自車外揮打甲
    ○○一拳，甲○○被毆後，以台語向蔡順生稱：「現在是怎樣？是要輸贏？」。
    蔡順生亦以回稱：「對啦！要輸贏」，陳建文見狀，隨即駕車載甲○○、乙○○
    二人回其租住之臺南市○○○○街一四三號。惟甲○○因不滿遭蔡順生毆打，欲
    向蔡順生討回公道，即由乙○○擬借用陳建文之車折返現場，陳建文因見乙○○
    酒喝太多，不讓其駕駛而代為駕車，三人折返現場後，因當時警車仍在現場，陳
    建文乃將車停在前開ＫＴＶ對面之永華路旁之統一超商邊（路中有分隔島阻隔）
    ，俟警車離開後，隨即開車自前方分隔島缺口處迴轉返回該ＫＴＶ店前。乙○○
    即將置於該自用小客車後座揹包內之槍械取出，自己手持前開制式手槍及子彈，
    而將另一枝手槍及子彈交給甲○○。乙○○、甲○○均明知乙○○所持手槍及子
    彈具殺傷力，朝人身體射擊極易取人性命，且蔡順生一方人多，先前雙方又曾發
    生鬥毆，乙○○持槍尋釁，如遭反抗發生衝突，可能發生槍擊他人致死之結果，
    猶基於共同之犯意聯絡，分持手槍及子彈下車，逕朝蔡順生所站立之永華路、永
    華七街口走去，陳建文於停車後亦下車跟隨在後。
四、甲○○在前開街口向蔡順生，質問：「現在是什麼情形？（台語）」，蔡順生回
    頭即毆打甲○○，並將甲○○仰面壓制在停放該處之一部自小客車後車廂上，蔡
    順生同夥之人紛紛包圍而上，甲○○持槍欲對蔡順生開槍，因卡彈而無法擊發。
    在旁之乙○○見狀，持槍恐嚇不得靠近，即持槍朝蔡順生左胸外部射擊，先開二
    槍擊中蔡順生左胸外側，待蔡順生轉身面對乙○○時，再往蔡順生右上腹部射擊
    一槍，蔡順生因而倒地不起。其中打中蔡順生左胸外側左上之一槍，子彈由左側
    第七肋骨間，由上往下射擊，擊斷左側第七肋骨側緣，擊碎第十二胸椎左側，由
    背部穿出體外，再擊中甲○○之左小腿。另左下之一槍，子彈由左側第九肋骨間
    由上往下射擊，擊斷左側第九肋骨側緣，造成第四第五腰椎破碎，彈頭留滯。另
    右上腹部一槍，子彈從四十五度角射入，無出口（彈頭留滯體內），甲○○、乙
    ○○於行凶後，由陳建文駕車逃逸。蔡順生中槍倒地，雖經送醫救治，取出彈頭
    一顆，延至同日八時五十五分，仍因胸腹部槍擊傷併發失血休克併多器官衰竭不
    治死亡。案發後，經警於現場扣得彈殼三顆、彈頭一個。嗣於九十一年六月十日
    ，乙○○託人將前開制式手槍一枝及子彈五顆（嗣經警鑑驗時試射三顆，剩二顆
    ）置於台南市○○路、凱旋路口人行天橋上，通知警方前往起獲。於九十一年六
    月二十八日，乙○○及甲○○之家人與蔡順生之家人，在台南縣永康市調解委員
    會，以新台幣三百六十萬元達成民事和解。同年七月一日二十時，甲○○在台南
    市○○路四八五巷一弄十二號六樓之十三，經警拘提到案。乙○○（攜帶玩具手
    槍一枝、玩具子彈五顆）與陳建文則於同年七月三日十七時三十分許，始由律師
    陪同至台南市警察局第四分局投案。
五、案經台南市警察局第四分局報請台灣台南地方法院檢察署檢察官偵查起訴。
      理      由
壹、關於乙○○未經許可，持有槍、彈部分：
一、訊據上訴人即被告乙○○坦承自八十九年間起即持有上開制式手槍、子彈，惟辯
    稱：伊僅持有一枝手槍及子彈，另一枝交予甲○○者係玩具手槍，不具殺傷力等
    語。
二、經查：
（一）被告乙○○前開坦白承認之事實，復有其提出扣案之制式手槍一枝及子彈五顆
      扣案可資佐證。又被告乙○○所持前開制式槍、彈等物經送內政部警政署刑事
      警察局鑑驗結果認：「九十一年六月十日在中華路、凱旋路口人行天橋上起獲
      之九０手槍一枝，係美製ＳＭＩＴＨＷＥＥＳＳＯＮ廠ＳＷ９Ｆ型九厘米口徑
      制式半自動手槍，認具殺傷力，子彈五顆經試射三顆，均係口徑九厘米之制式
      子彈，認均具殺傷力。現場查獲之彈殼三顆，認係已擊發口徑九厘米制式彈殼
      ，與上開九０手槍試射之彈殼比對結果，其彈底紋痕特徵均相吻合，認均係由
      該槍枝所擊發。案發現場查獲之彈頭一顆，認係已擊發口徑九厘米制式銅包衣
      彈頭，與上開九０手槍試射之彈頭比對結果，其來復線之紋痕特徵相吻合，認
      係由該槍枝所擊發。自被害人體內取出之彈頭一顆，認係已擊發口徑九厘米之
      制式銅包衣彈頭，其來復線之紋痕特徵復線性不足，無法比對」，有該局九十
      一年七月八日刑鑑字第０九一０一六三七０一號槍彈鑑定書、九十一年八月五
      日刑鑑字第０九一０二０四八一三號函槍彈鑑定書等在卷可稽（附於偵字第六
      八四一號卷第四十一頁至第五十三頁、第九十六頁），故乙○○所交出之置於
      台南市○○路與凱旋路口人行天橋上之手槍及子彈，確屬其中一枝射殺被害人
      蔡順生所使用之手槍及子彈。至乙○○供稱該二把手槍及子彈之來源均係於八
      十九年間，由已死亡之黃騰禕所交付寄藏云云。其將槍枝來源推給已死之人，
      因死無對證，復無證據證明該槍彈係黃騰禕所交付，空言抗辯，殊不足採，惟
      對其非法持有之犯行，不生影響。
（二）又乙○○投案時所交付之另一把手槍為玩具手槍，若係案發時被告甲○○所持
      之手槍，因係玩具手槍，可合法持有，即無須藏於榕樹下，黃騰禕亦不會將玩
      具手槍交給乙○○保管，並於案發後，將之收藏之必要，另被告乙○○投案時
      所交出之手槍一枝，認係仿ＢＥＲＥＴＴＡ廠半自動手槍製造之玩具手槍，滑
      套、槍身為金屬材質，槍管為塑膠材質且內具阻鐵，無法供發射彈丸使用，認
      不具殺傷力；子彈五顆認均係玩具金屬空彈殼。有該局九十一年八月八日刑鑑
      字第０九一０一八五九二八號槍彈鑑定書等在卷可稽。該槍彈既無法供發射彈
      丸，即無卡彈之問題，顯見該玩具手槍非案發時甲○○所持有之手槍。惟被告
      乙○○所交付予被告甲○○之槍彈，未經扣案，是否具有殺傷力，尚不明確，
      尚不能證明係屬槍砲彈藥刀械管制條例所列管之槍彈，則被告乙○○所持有交
      予甲○○持有之手槍、子彈者，不具有殺傷力之槍、彈，尚非不可信。
三、查被告乙○○未經許可，持有手槍及子彈，核其所為係犯槍砲彈藥刀械管制條例
    第七條第四項之未經許可持有手槍罪及同條例第十二條第四項之未經許可持有子
    彈罪，其同時持有手槍及子彈，係一行為而觸犯二罪名，為想像競合犯，應依刑
    法第五十五條之規定從一重持有手槍罪論處。另公訴人認被告乙○○所為係非法
    寄藏制式手槍及子彈，惟其所述手槍之來源僅其推卸給已死之人之手法，既為本
    院所不採，惟基礎事實同一，應認屬犯罪事實之縮減，無變更法條之問條，附此
    敘明。
四、原審對此單純持有槍彈部分，予以論罪科刑，固非無見。惟查被告乙○○對此階
    段未經許可，持有手槍及子彈部分，係單獨持有，並無共犯，原審竟認與陳建文
    、甲○○間，有共犯關係，尚有未洽，被告乙○○此部分上訴意旨，並不否認犯
    罪，僅以原審量刑太重而指摘原判決此部分不當，固無可取，但原判決既有前述
    可議之處，此部分即屬無可維持，應由本院撤銷改判，被告乙○○本件犯數罪，
    已定應執行之刑，此部分既經上訴而撤銷，原定之執行刑亦失所附麗，應並予撤
    銷。爰審酌被告乙○○之犯罪動機、目的、手段及持有槍、彈危害社會治安等一
    切情狀，量處有期徒刑伍年，併科罰金新臺幣參拾萬元，罰金部分並諭知如易服
    勞役，以罰金總額與陸個月之日數比例折算。扣案具殺傷力美製ＳＭＩＴＨＷＥ
    ＥＳＳＯＮ廠ＳＷ９Ｆ型九厘米口徑制式半自動手槍壹枝、制式九厘米口徑子彈
    貳顆（原為五顆，經送鑑定試射後，剩餘二顆），均為違禁物，應依刑法第三十
    八條第一項第一款予以沒收。至子彈三顆業經試射，有內政部警政署刑事警察局
    上開鑑定通知書附卷可按，已失其殺傷力功能，均不復為違禁物，爰不另為沒收
    之諭知。另扣案之玩具手槍非屬違禁物，亦非本案被告甲○○所持有之手槍。被
    告甲○○所持有之手槍及子彈並未扣案，無法鑑定其是否具有殺傷力，自均不予
    以沒收，併此敘明。
貳、關於乙○○、甲○○殺人部分：
一、訊據上訴人即被告乙○○對持槍射殺蔡順生之事實，固不否認，惟辯稱：伊深知
    蔡順生之個性，伊等離開時，蔡順生揚言要「輸贏」，若不即時與其解釋清楚，
    勢必發生衝突，故回陳建文租住處後，始折回台南市○○路○段六七一號「都江
    堰ＫＴＶ」，目的僅為解釋誤會，並無殺人之意，下車後甲○○突遭蔡順生毆打
    ，並將甲○○仰面壓制在停放該處之一部自小客車後車廂上，蔡順生同夥之人紛
    紛包圍而上，伊一時緊張始持槍朝蔡順生左胸外部射擊三槍，並非蓄意殺人；被
    告甲○○辯稱：伊與乙○○、陳建文砸車後，發現車主吳文正係伊舊識，乃表示
    願意賠償，並經吳文正同意，正欲離開時，蔡順生出拳打伊，並揚言要「輸贏」
    ，陳建文駕車載伊等離開後，乙○○表示如不回去與蔡順生說清楚，明天可能真
    會發生衝突，始再折返，伊下車前，乙○○丟一把手槍給伊，說是假槍，因對方
    人多，帶著防身，伊就拿著放在後腰際，下車後走到蔡順生身旁告以他現在情形
    如何，蔡順生轉頭即動手打伊，又被壓在一部轎車後車廂上，乙○○就跑過來，
    說不要打，後來就聽到槍聲並感到腳很熱，伊不知乙○○持真槍，持假槍的目的
    是在嚇蔡順生，並無殺害蔡順生之犯意等語。
二、經查：
（一）被告乙○○未經許可持有前開手槍、子彈，嗣於九十一年六月五日下午而將該
      槍、彈取出，裝於揹包內，置於被告陳建文所駕駛之黑色ＢＭＷ牌自小客車左
      後座。翌日凌晨，由陳建文駕駛該車載乙○○、甲○○至「都江堰ＫＴＶ」喝
      酒後欲離去時，因同夥友人「金霸」停放店外之自小客車遭吳文正所停放之自
      小客車擋住，三人乃動手砸毀該車玻璃。未久，吳文正與蔡順生及另數名友人
      自店內走出，警車亦據報到場，甲○○因原與吳文正相識，向吳文正表示願意
      負責，隔日再行處理，惟蔡順生仍質問甲○○何以砸車，與甲○○發生口角，
      雙方相互出拳揮打，蔡順生揚言要與甲○○「輸贏」，陳建文即駕車載甲○○
      、乙○○離去。約十餘分鐘後又折返，將車停在前開ＫＴＶ對面路旁，俟警車
      離開後，隨即迴轉折回店前，甲○○另持一把是否具有殺傷力不詳之手槍（應
      認非屬槍砲彈藥刀械管制條例所列管之槍彈）下車，逕朝蔡順生站立處走去，
      乙○○則手持制式手槍跟隨在後。旋甲○○在前開街口被蔡順生毆打，並遭蔡
      順生壓制在自小客車後車廂上，乙○○見狀持手槍朝蔡順生射擊三槍，致蔡順
      生死亡等情，業據被告乙○○、甲○○、陳建文於警訊及偵查中供述屬實，核
      與當時在場之證人吳文正、丙○○（蔡順生胞弟）、楊士弘（都江堰ＫＴＶ外
      場組長）分別於警訊、偵訊及原審審理時所述情節相符。並有經警於案發當日
      在現場查獲之彈殼三顆顆、彈頭一顆、被害人蔡順生經送醫後，由成功大學醫
      學院附設醫院拍攝之Ｘ光片二張及自蔡順生體內取出之彈頭一顆、被告乙○○
      於九十一年六月十日置於台南市○○路、凱旋路口人行天橋上，通知警方起獲
      之手槍一把、子彈五顆（送鑑經試射三顆）、案發現場監視器錄影帶三捲等扣
      案及現場照片三十七張（含監視錄影帶翻拍照片十張）、錄影帶勘驗筆錄、台
      南市警察局第四分局刑事案件證物採驗紀錄表影本三紙等附卷可資佐證。
（二）被害人蔡順生因胸腹部槍擊傷併發失血性休克併多器官衰竭死亡，並經台灣台
      南地方法院檢察署檢察官督同法醫師相驗明確。其遺體經解剖鑑定：「右上腹
      部一槍一×０‧四公分，四十五度角射入，距肚臍九公分距體中線四公分，無
      出口。左胸部外側二槍擊傷，左上槍傷０‧八×０‧五公分由左側第七肋間，
      距乳頭十一、距體中線十八公分，角度由上往下射擊，擊斷左側第七肋骨側緣
      ，擊碎第十二胸椎左側，由背部穿出體外。左下槍傷口一×一公分由左側第九
      肋間，距乳頭十五、距體中線十五公分，角度由上往下射擊，擊斷左側第九肋
      骨側緣，造成第四第五腰椎破碎彈頭留滯」，有台灣台南地方法院檢察署勘驗
      筆錄、相驗屍體證明書及法務部法醫研究所九一法醫所醫鑑字第０八二四號鑑
      定書附卷可按（詳相字卷二一、二九、三○頁、偵字第六八四一號卷第一○五
      至一一五頁）。
（三）被告乙○○所持前開制式槍、彈等物經送內政部警政署刑事警察局鑑驗結果：
      係美製ＳＭＩＴＨＷＥＥＳＳＯＮ廠ＳＷ９Ｆ型九厘米口徑制式半自動手槍，
      認具殺傷力，子彈五顆經試射三顆，均係口徑九厘米之制式子彈，認均具殺傷
      力。現場查獲之彈殼三顆，認係已擊發口徑九厘米制式彈殼，與上開九０手槍
      試射之彈殼比對結果，其彈底紋痕特徵均相吻合，認均係由該槍枝所擊發，己
      如前述，至被害人蔡順生前開傷勢，雖經鑑定人法務部法醫研究所法醫師王約
      翰鑑定認：「解剖當時警方提供之資料有二人持槍，且依照射入之位置，一槍
      由死者正面射入，另二槍由死者左外側射入，故解剖報告中推論死者傷口疑由
      二人射擊造成。如死者是站立狀態，以二人射擊，且死者雙手高舉之情況最為
      可能，因左側二槍如在正常人站立，手下垂之情況下，不可能造成如此傷勢而
      未擊傷左臂。另一種可能為：死者左胸外側遭槍擊後，此時死者仰臥倒地，再
      從正面高處朝腹部射擊一槍。因解剖時發現死者右膝前部擦傷，左小腦硬膜下
      腔出血，可能是死者中槍後跪倒，右膝著地，頭部後仰倒臥地上所造成之傷害
      。此時不排除為一人射擊所造成。至於傷口都是仰角高處射入，可以確定兇嫌
      持槍的高度高於死者甚多，此時死者應非站立之狀態」等語（詳偵字第六八四
      一號卷第一六九頁至第一七一頁）。惟據上開手槍、子彈及現場查扣之彈殼三
      顆比對之鑑定報告，死者身上之子彈均自一把手槍所擊發，且甲○○既被蔡順
      生押在下面，顯與法醫師王約翰所稱：「傷口都是仰角高處射入，可以確定兇
      嫌持槍的高度高於死者甚多」之情亦不相符，是應認定一人開槍射擊。據此，
      再參酌當時被害人蔡順生與被告甲○○係相互扭打，蔡順生並將甲○○仰面壓
      制在小客車後車廂上之情狀，可知被告乙○○應係自高處射擊蔡順生之左胸部
      外側，且係瞄準蔡順生該部位後始開槍射擊，以防止子彈貫穿而傷及甲○○。
      此從乙○○均未射中蔡順生之背部可得而知。乙○○射擊兩槍後，蔡順生發覺
      自己中槍時，下意識轉身看何人對其開槍，面對乙○○時，乙○○再對其腹部
      補上一槍。故乙○○並非如其所辯因一時緊張而一直開槍，事實上其對其開槍
      之部位顯係相當注意、小心，以防止誤傷，甚至誤殺甲○○，其殺人之犯意甚
      明。至於甲○○左小腿中一槍，並非係乙○○胡亂開槍所致，係因其與蔡順生
      處於扭打中，乙○○雖小心的自上往下射擊蔡順生之左胸部外側，以避免射中
      甲○○，但子彈無眼，甲○○之左腳剛好置於蔡順生之右側第十二腰椎處背部
      旁，甲○○之左腳始遭貫穿之子彈射中。若非如此，甲○○應是毫髮無傷。
三、至被告乙○○、甲○○等雖均以前詞置辯，經查：
（一）證人吳文正於偵訊時證稱：「：：：昭明（實為沼明即被告甲○○）坐上車後
      ，蔡順生又從車窗外打他一拳，昭明問是為什麼打他，車子不久就開走，並揚
      言要跟蔡順生輸贏，蔡順生說要在這邊等你：：」（詳相驗卷第二十三頁），
  於原審亦證稱：「三個人一起衝下來，他們就衝到蔡順生那邊，蔡順生那時在
      牆邊，一邊小便，一邊打電話，他們過去就開槍，我有聽到三聲槍聲。」（詳
      原審卷一第一二０頁）。又被告二人對砸車之事原即與吳文正達成合意，願隔
      日行處理，雙方砸車之糾紛已暫時解決，並與蔡順生無關。可知被告二人當時
      要解決之事，已非該自用小客車被砸之事，而為蔡順生與甲○○揚言要「輸贏
      」之問題。僅因警察在場而先離去，但隨即折返，至對面統一超商旁等候，待
      警車離去，立即開車回到原地，隨即持槍下車，根未沒有任何解釋之動作即互
      毆、開槍。可知被告等之目的顯在報復尋釁。被告等所辯係要回去與蔡順生解
      釋清楚云云，不足採信。
（二）檢察官勘驗案發現場監視器錄影帶為：「被告甲○○、乙○○於與被害人蔡順
      生衝突後，由陳建文駕車載離，當時員警三人仍在現場，警車離去後，錄影帶
      時間約五、六秒，陳建文等三人即駕車返回現場，計算陳建文之自小客車離開
      至返回現場之影帶時間僅約五分二十三秒，而該錄影帶係以八小時之長度錄影
      二十四時，影帶時間與真實時間比約一比三，是被告等駕車離去至返回現場，
      時間不過十餘分鐘。到達後，甲○○由左後側車門下車，乙○○由右後座下車
      ，接著陳建文由司機座下車，三人下車未交談，亦未彼此等候，直接走向錄影
      帶畫面右下方的四名男子聚集處，甲○○一下車就由後腰際取出狀似槍枝之物
      ，放在腹部處以衣服遮擋，乙○○下車時即持槍靠於右腿側，並未以衣服掩飾
      。甲○○直接走出畫面的最右下，離開畫面。影帶時間約三秒後，乙○○即自
      畫面右下角出現，往右上方陳建文停車處行進，當時槍枝挾於左腋下，陳建文
      、甲○○分別在後，三人成一線前進，甲○○最後，右手持槍，左手伸進上衣
      左袖作穿衣動作。甲○○走至自小客車後時，突然幾乎跌倒，但仍自行上車坐
      於右後座，由陳建文駕車離開，經測陳建文自小客車返回店門前至行兇後離開
      之影帶時間約十七、八秒」，有勘驗筆錄在卷（詳偵字第六八四一號卷第一六
      三至一六五頁）。原審勘驗之結果為：「警車離開後，陳建文駕駛的自用小客
      車隨即駛來，甲○○立即從左後方下車，右手在後方插東西，陳建文從駕駛座
      下車，乙○○則從右後座下車，三人下車後，並未交談，甲○○走前方，接著
      乙○○，陳建文最後，乙○○走到人行道，右手似乎拿著一枝槍械，甲○○似
      乎在腹部處，用衣服遮掩物品，陳建文跟在乙○○的後面，甲○○走另一方向
      ，兩邊差距約二公尺，走向鏡頭右下方，乙○○摟著一個人的頭部，陳建文作
      勢似乎叫旁邊兩人不要靠近，他們三人由甲○○、乙○○、陳建文陸續走向右
      下角，旁邊四人前來觀看發生何事。之後，乙○○從鏡頭右下方走出，槍夾在
      左腋下，陳建文隨後走來，甲○○右手拿槍，穿著衣服，三人從一直線走向停
      放的車輛，似乎前進速度普通，甲○○右手仍拿槍，行進順序是乙○○、陳建
      文、甲○○，接近車時，甲○○差點跌倒，乙○○從左後方進入自用小客車，
      甲○○從右後方，當時自用小客車小燈未關，啟動後，即離開現場。」有勘驗
      筆錄可按（見原審卷一第一五○頁）。可知被告三人因警察在場而先離去，隨
      即返回，至對面統一超商旁等候警車離去，警車一離去，陳建文隨即迅速將車
      開至警車停放之處。乙○○及甲○○隨即持槍下車，陳建文亦跟隨在後，三人
      根本未交談，又甲○○將插在後腰上之手槍改置於腹部，有恃無恐的走向蔡順
      生所在位置之姿態，與乙○○公然持槍囂張之模樣，被告等人之目的顯在報復
      尋釁，並非與蔡順生解釋清楚。所辯自不足採信。
（三）被告乙○○於九十一年六月十日，將所其所用之兇槍及子彈置於台南市○○路
      、凱旋路之天橋上，再通知警方前往取槍。惟乙○○撥打電話當時係在台中縣
      大甲鎮○○路五０二號前之公用電話，有台南市警察局第四分局刑事組長行動
      電話之通紀錄可按。被告乙○○雖辯稱係其請友人「阿堂」將槍放在該處云云
      。惟查，自九十一年七月三日其投案後，迄今已一年多，根本未有所謂「阿堂
      」之人出面解釋，可知「阿堂」僅係被告乙○○虛構之人，係另有他人接應乙
      ○○，並為乙○○將該兇槍置於該處，始通知乙○○聯絡警局取槍，這把槍似
      未在乙○○持有之中，且被告等似認僅交出該把兇槍即可向警方交待，並不知
      警方自錄影帶中已知悉甲○○亦持有一把手槍，始未將該把手槍一併交出。又
      依被告交槍之情觀之，被告均明白知道當時對蔡順生開槍，僅係一把槍所擊發
      ，另一把並未擊發。又據甲○○之女友張雅惠於案發後一星期，即在台南市○
      ○路不詳之處所照顧甲○○，其於九十一年六月二十日十三時四十三分許與其
      朋友「小海」於電話聊天中稱：「現在就是怕他（甲○○）丟了，怕他什麼事
      情都說出來，因為現在就是有一個在扛責任，而事實就是那個人開槍的，現在
      都是那個人在扛，就是要讓阿銘都沒有事就對」、「（他真的沒有開槍嗎？我
      真懷疑？）他真的沒有開槍，沼銘要開槍，扣不下去，順生則把沼銘壓在車上
      ，黑狗才從順生後面開槍，所以才會打到沼銘的腳，然後開三槍，所以他沒開
      」、「問題是槍是他的啊，他現在就是要全部讓黑狗扛，連槍的事也要黑狗扛
      ，我說這個電話不知會不會被別人聽」、「問題槍是他的，槍枝最少也要判五
      年，現在很重呢」、「有啊，現在黑狗就是叫他爸協調，他們這件事最少要花
      五百萬元，因為要和解，黑狗可關少以一點，那個和解的錢就不知要講多少，
      還有：：：」等語，有0000000000號之行動電話之譯文表一份附卷
      可稽（見監字第二四九號卷第四○至四二頁），又該對話內容確係張雅惠與其
      友人之對話，張雅惠並證述係聽聞甲○○所告知（問：你怎麼知道甲○○本來
      要開槍，但槍被卡住？答）是甲○○告訴我的，說他下車時，乙○○拿槍給他
      ，他就去找死者，結果：：：被壓在車上等情，亦據張雅惠到庭證述在卷（見
      原審卷一第一二七頁），雖張雅惠證稱電話內容有部分係她猜測，或上班聽來
      的，甲○○沒有這樣告訴她云云，然查甲○○受傷期間均由張雅惠照顧，又屬
      男女朋有關係，為張雅惠證述在卷（原審卷一第一二五頁），由親身經歷之甲
      ○○告知較他人所轉述為真確，張雅惠自無聽他人轉述之必要。張雅惠此部分
      所證，顯在迴護甲○○之詞，無可採信。按被告之自白，在刑事證據法上之所
      以採納作為證據，係考量在無特殊動機、目的或其他特別情狀下，衡諸一般常
      情，被告對於不利於己之事實，不會輕易供承認罪，因此，被告之自白，不論
      係在審判中或審判外，均有作為證據之價值，易言之，被告於審判中或審判外
      之自白，在法律上皆具有證據能力。被告甲○○既向張雅惠自陳開槍情事，揆
      諸前揭說明，被告於審判外之自白，當具有證據能力，要無疑義。況張雅惠上
      開對話係在毫無預警下被錄音，亦警覺其其說這個電話不知會不會被別人（竊
      ）聽，所供應較謹慎實在，參以後來甲○○與乙○○家人與被害人蔡順生之家
      人和解之過程，亦均與證人張雅惠於電話與其朋友聊天之過程相同，有台南縣
      永康市調解委員會調解筆錄影本一份可稽（詳偵字第六九六五號卷第十九頁）
      ，並據蔡順生之家人蔡火木、蔡淑琴及乙○○之父黃春永證述在卷（見原審卷
      一第二一一、二一二頁、原審卷二第三一、三二頁）。是證人張雅惠於電話中
      所述之詞，尚屬有據，故被告甲○○當時確持有一把手槍且有擊發之動作，欲
      置蔡順生於死，僅因卡彈，而未擊發，應可認定。
（四）被告甲○○於九十年七月一日為警查獲時，於警訊中先辯稱「我手上沒有拿槍
      ，是拿一支手機。」經警方提供翻拍之相片，甲○○再改稱：「黑狗要下車前
      把手槍給我，告訴我是假的，叫我放在身邊防身。」後警方再一次向甲○○確
      認，甲○○又稱其所持者是手機，有甲○○九十年七月一日及七月二日之警訊
      筆錄可按。顯然被告甲○○等人於被查獲之初已有堅持現場僅有一把槍之共識
      。又乙○○與陳建文隨即於九十年七月三日，由律師陪同，乙○○並拿一把玩
      具手槍向台南市警察局第四分局投案。顯然又已知悉警方已得知案發當時被告
      甲○○亦持有一把手槍，乙○○始拿一把玩具手槍出來向警方搪塞。被告甲○
      ○當時所持之手槍，依證人張雅惠所述，有卡彈之情，甲○○又係供稱該槍是
      模型槍，但乙○○投案時所持之手槍，為一玩具手槍，且無任何卡彈之情，顯
      然該槍並非被告甲○○案發時所持之手槍。故被告乙○○於投案時所交出之玩
      具手槍，不予認定係案發時被告甲○○所持之手槍，該槍仍未為警查獲。
（五）綜右所述，被告乙○○、甲○○離去後，復返回「都江堰ＫＴＶ」之目的，顯
      係前往報復尋釁。雖被告乙○○、甲○○未必有槍殺蔡順生之犯意。然被告甲
      ○○既與蔡順生發生衝突，且當時蔡順生一方人多，被告又持槍前來，按槍彈
      為殺人之利器，持槍射擊人體胸腹部要害，足以置人於死地，為公眾週知之事
      實，如遇反抗再生衝突，極易發生槍擊致人於死之結果，被告均可預見此一結
      果之發生，仍共同持槍尋釁報復，並朝蔡順生之胸腹部射擊三顆子彈，終發生
      乙○○槍擊蔡順生致死之結果，此結果之發生，顯不違背其本意，應以故意論
      。事證明確，被告二人之犯行足堪認定。被告甲○○辯無與乙○○共犯殺人犯
      行，亦無可取。另被告聲請訊問證人張雅惠、吳文正、陳建文云云，惟張雅惠
      、吳文正業經於原審及本院前審到庭證述明確（見原審卷一第一一五頁、原審
      卷二第八頁、本院上訴卷一０七、一四二頁），陳建文於偵審及本院前審亦多
      次到庭陳述事實經過，且事證已明，認無再訊問之必要。
四、查被告甲○○與乙○○共同未經許可，持有手槍及子彈，並共同殺害蔡順生，核
    被告乙○○、甲○○二人所為係犯刑法第二百七十一條第一項之殺人罪。被告甲
    ○○另犯槍砲彈藥刀械管制條例第七條第四項之未經許可持有手槍、第十二條第
    四項之未經許可持有子彈罪。被告乙○○、甲○○間就嗣後持有手槍、持有子彈
    及殺人罪部分，互有犯意聯絡、行為分擔，均為共同正犯。被告甲○○以一行為
    ，同時持有手槍及子彈，一行為觸犯二罪名，為想像競合犯，應依刑法第五十五
    條之規定從一重持有手槍罪論處。被告甲○○所犯上開共同持有手槍及殺人二罪
    間，有方法、結果之牽連關係，為牽連犯，應從一重之殺人罪處斷。被告甲○○
    於八十四及八十五年間曾因違反槍砲彈藥刀械管制條例及肅清煙毒條例、麻醉藥
    品管理條例等罪，經臺灣臺南地方法院及本院分別判處有期徒刑十月、三年五月
    及五月，經定執行刑為四年六月確定，於九十年十二月十一日縮短刑期執行完畢
    。有臺灣高等法院被告全國前案紀錄表在卷可稽（見本院上更(一)卷），於五年內
    再犯有期徒刑以上之本罪，為累犯，除殺人部分死刑、無期徒刑，依法不得加重
    外，其餘有期徒刑部分應依刑法第四十七條之規定加重其刑。
五、原審對此部分予以論罪科刑，固非無見，惟查：(一)原判決認陳建文參與共同持槍
    殺人之犯意與行為，惟為陳建文所否認，查據被告乙○○於警訊初供時稱：伊持
    有之槍、彈係已死亡之前臺南市東區崇善里里長黃騰褘交伊保管，原藏放他處，
    因下雨始將槍、彈收放在手提袋內，伊到「都江堰ＫＴＶ」喝酒時並未帶槍，暫
    置陳建文之車子左後座，陳建文、甲○○均不知伊有帶槍，至甲○○要下車開門
    時，伊始叫甲○○等一下，將一枝槍交給他（詳偵字第六九六五號卷第十頁），
    於偵查中稱：伊持有之槍、彈平時放在臺南市○○街旁一間小廟榕樹洞內，至九
    十一年六月五日下午，因下雨始將槍、彈收放在手提袋內，並放在陳建文之車子
    左後座踏板處，甲○○要下車開門時，伊將一枝槍交給他，故下車時陳建文、甲
    ○○才知道伊有槍（詳偵字第六八四一號卷第一七七頁、第一九二頁）。原審亦
    稱：因當伊車去保養，故將槍、彈是當天才放在陳建文車上，伊未曾說帶槍，亦
    未說槍放在車上（詳原審卷一第二一五頁、卷二第六七頁），至本院前審猶稱：
    槍放在車上，陳建文、甲○○均不知道（詳本院上訴卷第九三頁）。而甲○○亦
    供稱：「我坐於車內，不知乙○○帶槍，是到現場時，才知道乙○○帶槍」、「
    我要下車前乙○○才丟一把槍給我」（詳九十一年七月一日警訊筆錄、偵字第六
    八四一號卷第九頁、第一八二頁、一九六頁、原審卷一第七六頁、卷二第六九頁
    ），從而陳建文所辯伊不知乙○○有帶槍，並將槍、彈放置其車內一節，自屬有
    據。又台南市○○路○段六七一號「都江堰ＫＴＶ」至陳建文租住之建平十五街
    住處，相隔一．七公里，以騎機車正常速度一趟約四分鐘，業經育平派出所警員
    陳家銘於本院前審供證在卷，而被告等於砸車後被勸離，第二次再回現場，據錄
    影帶所顯示之時間約十餘分鐘，已如前述，則陳建文所辯：伊開車載乙○○、甲
    ○○回到伊租住之建平十五街住處後，伊已將車開入車庫，乙○○突然表示要借
    車，伊見乙○○已喝很多酒，不讓其駕駛，故又駕車載乙○○、甲○○返回「都
    江堰ＫＴＶ」，應可採信，陳建文於砸車後經和解，既已回住處，殊難認其尚存
    有尋釁報復之犯意，且乙○○持有槍、彈被告並不知情，且於下車之際始將另一
    枝槍交與甲○○，亦如前述，參以陳建文第二次再回現場時，並未持任何兇器，
    有錄影帶可按，並經原審勘驗無誤，若認陳建文知悉乙○○、甲○○二人持槍擬
    折回殺人，理應坐在駕駛座，等乙○○、甲○○行兇後，立即接應逃走，惟其竟
    赤手空拳一同下車，顯背常情，是其所辯：下車後伊想就跟過去勸阻，乙○○已
    開槍，事出突然，非伊所能預料，亦符常情。綜右所述，被告乙○○、甲○○之
    犯行，既已超越原計劃之範圍，而為陳建文所難預見，揆諸前開說明，殊難令負
    共犯之責，此外又查無其他任何積極之證據，足認陳建文有上述共同殺人犯行，
    亦經本院前審九十二年度上訴字第五六三號判決無罪確定，原審竟以共犯論處。
    自有未合。(二)次按無故持有槍砲或彈藥，係屬繼續犯，為實質上一罪，其前後之
    持有行為，不容予以割裂而論為數罪（最高法院八十一度台上字第一五０八號判
    決意旨參看），被告乙○○自始僅單純無故持有本件槍彈，並非意圖供犯罪之用
    而持有，嗣於持有行為繼續中，因甲○○遭人毆打，乙○○始持以共同殺人，其
    後為犯罪而持有之行為，為原單純持有繼續犯之一部分，不容割裂而另論持有罪
    ，而與殺人未遂並無牽連犯關係，原判決此部分竟依牽連犯規定處斷，亦有未合
    。被告乙○○對此部分上訴意旨，並不否認犯罪，僅認原審量刑太重，被告甲○
    ○否認犯罪，分別指摘原判決此部分不當，固無可取，但原判決既有前述可議之
    處，此部分即屬無可維持，應由本院撤銷改判，被告乙○○犯數罪，已定應執行
    之刑，此部分既經上訴而撤銷，原定之執行刑亦失所附麗，應並予撤銷。爰審酌
    被告乙○○持有制式槍彈，僅因細故即持槍殺人，惡性非輕，犯行影響社會治安
    甚鉅，被告甲○○則始終採取否認之態度，顯毫無悔意，惟本案實因被害人蔡順
    生借故挑釁而引起，且被告於事後已與被害人家屬達成和解等一切情狀，分別量
    處乙○○有期徒刑拾肆年，甲○○有期徒刑拾參年，且因其二人犯罪之性質，認
    有褫奪公權之必要，乃均併宣告褫奪公權拾年。扣案具有殺傷力之美製ＳＭＩＴ
    ＨＷＥＥＳＳＯＮ廠ＳＷ９Ｆ型九厘米口徑制式半自動手槍一枝、制式九厘米口
    徑子彈二顆（原為五顆，經送鑑定試射後，剩餘二顆），均為違禁物，應依刑法
    第三十八條第一項第一款予以沒收。至子彈三顆業經試射，有內政部警政署刑事
    警察局上開鑑定通知書附卷可按，已失其殺傷力功能，均不復為違禁物，爰不另
    為沒收之諭知。另被告乙○○投案時所交出之玩具手槍一枝，認係仿ＢＥＲＥＴ
    ＴＡ廠半自動手槍製造之玩具手槍，滑套、槍身為金屬材質，槍管為塑膠材質且
    內具阻鐵，無法供發射彈丸使用，認不具殺傷力；子彈五顆認均係玩具金屬空彈
    殼。有該局九十一年八月八日刑鑑字第０九一０一八五九二八號槍彈鑑定書等在
    卷可稽。是該玩具手槍非違禁物，亦非本案被告甲○○所持有之手槍，自均不予
    以沒收，併此敘明。
參、被告乙○○定執行刑部分：
    被告乙○○持有手槍之初，原無持以殺人之犯意，其嗣另行起意，持以殺人，所
    犯持有手槍與殺人二罪，應分論併罰。其所犯共同殺人，所處有期徒刑拾肆年，
    褫奪公權拾年。與又未經許可，持有手槍，所處有期徒刑伍年，併科罰金新臺幣
    參拾萬元，罰金如易服勞役，以罰金總額與陸個月之日數比例折算。應執行有期
    徒刑拾捌年，褫奪公權拾年，併科罰金新臺幣參拾萬元，罰金如易服勞役，以罰
    金總額與陸個月之日數比例折算。扣案具殺傷力美製ＳＭＩＴＨＷＥＥＳＳＯＮ
    廠ＳＷ９Ｆ型九厘米口徑制式半自動手槍壹枝及制式九厘米口徑子彈貳顆均沒收
    。
據上論斷，應依刑事訴訟法第三百六十九條第一項前段、第三百六十四條、第二百九
十九條第一項前段、槍砲彈藥刀械管制條例第七條第四項、第十二條第四項，刑法第
十一條前段、第二十八條、第二百七十一條第一項、五十五條前段、第四十七條、第
五十一條第五款、第三十七條第二項、第四十二條第三項、第三十八條第一項第一款
，判決如主文。
本案經檢察官王碧霞到庭執行職務。
中    華    民    國      九十三      年      五      月      二十      日
                                  臺灣高等法院臺南分院刑事第四庭
                                      審判長法官  鄭    文    肅
                                            法官  陳    珍    如
                                            法官  高    明    發
右正本證明與原本無異。
如不服本判決，應於判決送達後十日內向本院提出上訴狀，其未敘述理由者並應於提
出上訴狀後十日內向本院補提理由書（應附繕本)。
                                      法院書記官  陳    淑    貞
中    華    民    國      九十三      年      五      月      二十一    日
附錄：本判決論罪科刑法條：
刑法第二百七十一條：殺人者，處死刑、無期徒刑或十年以上有期徒刑。
                    前項之未遂犯罰之。
槍砲彈藥刀械管制條例第七條：未經許可，製造、販賣或運輸火砲、肩射武器、機關
                    槍、衝鋒槍、卡柄槍、自動步槍、普通步槍、馬槍、手槍或各
                    類砲彈、炸彈、爆裂物者，處死刑、無期徒刑或七年以上有期
                    徒刑；處徒刑者，併科新台幣三千萬元以下罰金。
                    未經許可，轉讓、出租或出借前項所列槍砲、彈藥者，處無期
                    徒刑或五年以上有期徒刑，併科新台幣一千萬元以下罰金。意
                    圖供自己或他人犯罪之用，而犯前二項之罪者，處死刑或無期
                    徒刑；處徒刑者，併科新台幣五千萬元以下罰金。
                    未經許可，持有、寄藏或意圖販賣而陳列第一項所列槍砲、彈
                    藥者，處五年以上有期徒刑，併科新台幣一千萬元以下罰金。
                    第一項至第三項之未遂犯罰之。
槍砲彈藥刀械管制條例第十二條：
                    未經許可，製造、販賣或運輸子彈者，處一年以上七年以下有
                    期徒刑，併科新台幣五百萬元以下罰金。
                    未經許可，轉讓、出租或出借子彈者，處六月以上五年以下有
                    期徒刑，併科新台幣三百萬元以下罰金。
                    意圖供自己或他人犯罪之用，而犯前二項之罪者，處三年以上
                    十年以下有期徒刑，併科新台幣七百萬元以下罰金。
                    未經許可，持有、寄藏或意圖販賣而陳列子彈者，處五年以下
            有期徒刑，併科新台幣三百萬元以下罰金。
                    第一項至第三項之未遂犯罰之。
